臺灣高等法院民事判決
107年度家上字第328號
上訴人即變
更反訴原告    陳麗梅  
訴訟代理人    秦嘉逢律師
被 上訴 人
即變更反訴
被      告    楊月梅  

訴訟代理人    廖云喬  
              詹松翰  
              楊富勝律師
上列當事人間請求履行契約事件，上訴人對於中華民國107 年7
月20日臺灣新北地方法院第一審判決(106 年度家訴字第126 號)
之本訴及反訴部分依序提起上訴及一部上訴，反訴部分並為訴之
變更，本院於109 年3 月25日言詞辯論終結，判決如下：
    主      文
陳麗梅之上訴駁回。　　
楊月梅應給付陳麗梅新臺幣陸萬壹仟零柒拾柒元，及自民國一０
八年十月十八日起至清償日止，按年息百分之五計算之利息。
陳麗梅其餘反訴變更之訴駁回。　
第二審訴訟費用，本訴訴訟費用由陳麗梅負擔；反訴變更之訴
訴訟費用由楊月梅負擔四分之一，餘由陳麗梅負擔。
　  事實及理由
壹、程序方面
一、按第二審訴之變更或追加，非經他造同意不得為之，但請 
    求之基礎事實同一者，不在此限，民事訴訟法第446條第1項
    、第255條第1項第2款定有明文。又家事法院受理家事事件
    法第三條所定丙類事件，與一般民事訴訟事件基礎事實相牽
    連者，如經當事人合意或法院認有統合處理之必要時，應許
    當事人合併提起或為請求之追加、反請求（最高法院 104 
    年度第 15 次民事庭會議決議參照）。本件上訴人於原審依
    兩造被繼承人陳有木於民國103 年4 月18日經陳鄭權律師見
    證作成代筆遺囑（下稱系爭遺囑）第11點、民法第767條第1
    項前段、第821條、第184條第1項前段規定，以反訴請求被
    上訴人應將5兩重金條1條（下稱系爭金條）返還陳有木全體
    繼承人；嗣於本院第二審程序主張其業已催告被上訴人返還
    系爭金條，但被上訴人置之不理，故變更反訴依據民法第18
    4條第1項前段規定及繼承之法律關係，請求被上訴人賠償損
    害，給付陳有木全體繼承人新臺幣（下同）24萬4,037元本
    息（見本院卷185頁）。經核變更之反訴與原反訴，基礎社
    會事實同一，且經當事人合意將此一般民事訴訟事件與本訴
    之丙類家事事件合併審理(見本院卷447頁），依前揭說明，
    自屬合法。
二、次按不變更訴訟標的，而補充或更正事實上或法律上之陳述
    者，非為訴之變更或追加。民事訴訟法第256 條亦有明文。
    又訴之客觀預備合併，原告先位之訴勝訴，後位之訴未受裁
    判，經被告合法上訴時，後位之訴即生移審之效力。原審就
    被上訴人先位之訴為勝訴判決，上訴人提起上訴，備位之訴
    即屬本院審理範圍。而被上訴人於原審以備位之訴聲明第2
    項請求上訴人就新北市○○區○○段000 地號土地及坐落其上新
    北市○○區○○段000 ○號房屋（即新北市○○區○○街00巷00號房
    地，下稱鶯歌房地）於103 年1 月16日辦理以買賣為原因之
    所有權移轉登記（下稱系爭移轉登記），關於侵害其特留分
    部分塗銷，嗣於本院第二審程序更正為請求上訴人塗銷系爭
    移轉登記。屬更正法律上之陳述，非訴之變更，亦無不合。
貳、實體方面
一、被上訴人主張：陳有木於103 年5 月16日病逝，上訴人依系
    爭遺囑第6點取得鶯歌房地所有權，應依系爭遺囑第10點給
    付伊200萬元本息。又伊就陳有木之遺產特留分比例為十四
    分之一，系爭遺囑由上訴人單獨繼承鶯歌房地，侵害伊之特
    留分等語。爰依系爭遺囑第10點、民法第1148條、第412 條
    第1 項，以先位之訴求為命上訴人給付伊200 萬元，及自10
    6年2月25日起至清償日止，按年息百分之五計算利息之判決
    。以備位之訴，求為確認伊對於鶯歌房地法定特留分十四分
    之一存在、請求塗銷上訴人關於鶯歌房地之系爭移轉登記。
    並就上訴人所提反訴以：伊並未取得系爭金條，伊於系爭遺
    囑上簽名僅表示知悉得繼承200萬元之事，非承認占有系爭
    金條等語，資為抗辯（原審為被上訴人本訴先位之訴勝訴、
    上訴人上開反訴部分敗訴之判決，上訴人不服，提起上訴，
    並就反訴部分為訴之變更。未繫屬本院部分，不予贅述）。
    答辯聲明：上訴及變更反訴均駁回。
二、上訴人則以：鶯歌房地於完成系爭移轉登記後，即為伊所有
    ，非陳有木之遺產，系爭遺囑指定伊以出售鶯歌房地之價金
    給付被上訴人200萬元部分無效；伊尚未出售鶯歌房地，自
    無給付被上訴人200萬元之義務；又103年5月16日鶯歌房地
    鑑定之價值838萬4,397元應扣除伊因辦理該房地過戶所支付
    被上訴人38萬元、增值稅20萬5,660元、印花稅2,580元，其
    餘額再以系爭遺囑第8點及第10點所列負擔金額600萬元及20
    0萬元之比例3:1計算被上訴人可得之金額。又系爭遺囑既記
    載被上訴人可得200萬元，被上訴人又未證明陳有木遺產高
    達2,800萬元以上，其特留分自未受侵害等語，資為抗辯。
    上訴聲明：㈠原判決廢棄。㈡被上訴人於第一審之訴及假執行
    之聲請均駁回。另以反訴主張：系爭遺囑第11點記載陳有木
    所有之系爭金條遭被上訴人侵害之事實，經被上訴人簽名確
    認，伊業以存證信函催告被上訴人返還系爭金條，被上訴人
    拒不歸還，應賠償損害。爰依民法第184條第1項前段及繼承
    之法律關係，求為命被上訴人給付24萬4,037元，及自108年
    10月18日起至清償日止按年息百分之五計算利息予陳有木繼
    承人全體之判決。反訴聲明：被上訴人應給付24萬4,037元
    及自108年10月18日起至清償日止按年息百分之五計算之利
    息予陳有木繼承人全體。
三、兩造不爭執事項：（見本院卷390、391頁）
  ㈠陳有木於103 年5 月16日死亡，被上訴人為陳有木之配偶，
    上訴人則為陳有木之七女，均為陳有木遺產之繼承人。
  ㈡陳有木生前於103 年4 月16日經陳鄭權律師見證辦理第一份
    代筆遺囑（下稱第一份遺囑，見原審板司調卷第10頁），嗣
    於103年4月18日重新製作第二份代筆遺囑（即系爭遺囑，見
    原審卷三42至45頁），均符合法定程式。
  ㈢鶯歌房地於103年1月16日以買賣原因自被上訴人移轉所有權
    登記至上訴人名下。於103年5月16日之價值為838萬4,397元
    。
  ㈣系爭遺囑所指「5兩重金條」如無法返還時，其應返還價值計
    為24萬4,037元。
  ㈤陳有木存款、現金於支付醫療費用及殯葬費用後無剩餘。
四、本訴部分：
  ㈠查，系爭遺囑第6點記載：陳有木所有之鶯歌房地原借名登記
    於被上訴人名下，已由陳有木取回登記於上訴人名下，由上
    訴人單獨取得；第10點記載：陳有木死亡後，其存款及現金
    於支付醫療費用及殯葬費用後，由被上訴人繼承200 萬元，
    若有不足，則由上訴人自鶯歌房地價金中補足200 萬元予被
    上訴人（見原審卷三42、43頁），依此內容，陳有木指定上
    訴人繼承鶯歌房地，並賦予上訴人以鶯歌房地價值補足被上
    訴人繼承金額之責；又據證人即系爭遺囑見證律師陳鄭權證
    稱：系爭遺囑製作時，兩造及訴外人即陳有木另二名女兒陳
    玉春、陳怡榛都在場，陳有木表示依照遺囑第6點要取回該
    房地，並登記在上訴人名下，上訴人取得財產，當然要付足
    200 萬元給被上訴人，因為被上訴人不能分其他財產，不管
    鶯歌房地有沒有出售，都要補足200 萬元給被上訴人；上訴
    人已經取得鶯歌房地，應該要負擔此責任，陳有木說如果上
    訴人不賣的話，還是要付200萬等語（見原審卷三37至39頁
    ），足見上訴人於繼承取得鶯歌房地所有權後，即有補足被
    上訴人繼承200萬元之義務，不以上訴人實際出售鶯歌房地
    為條件。又鶯歌房地於103年1月16日已自被上訴人移轉所有
    權登記至上訴人名下，而陳有木死亡後，其存款、現金於支
    付醫療費用及殯葬費用後並無剩餘等情，均為兩造所不爭執
    ，如三、㈢、㈤所載，則被上訴人主張上訴人應依系爭遺囑第
    10點給付被上訴人200萬元，自屬有據。
  ㈡證人即陳有木六女陳玉春雖證稱：陳有木於系爭遺囑製作時
    說鶯歌房地賣了之後，交代伊和上訴人依遺囑執行，陳有木
    沒說不管房地有無出售，都要補足200萬元給被上訴人等語
    （見原審卷三69頁），惟與證人陳鄭權所述不符；況依系爭
    遺囑第10點，陳有木指定上訴人繼承鶯歌房地，並執行交付
    被上訴人繼承之200萬元金額等情，已如前述，自無可能容
    許上訴人以「實際出售鶯歌房地」任意決定其應否履行交付
    義務，證人陳玉春此部分證言，難為有利於上訴人之認定。
    又依陳鄭權及陳玉春前開證言，可證上訴人於系爭遺囑製作
    時，就該遺囑記載鶯歌房地為陳有木所有，生前依序借用被
    上訴人、上訴人名義登記為所有權人，房地價值可由陳有木
    支配等情並無爭執，則上訴人於本件抗辯鶯歌房地非陳有木
    遺產，關於陳有木指定以鶯歌房地之價金給付被上訴人200
    萬元部分無效云云，為無可採。上訴人另抗辯其於取得鶯歌
    房地所有權登記時曾給付被上訴人38萬元作為對價，另負擔
    土地增值稅20萬5,660元、印花稅2,670元等情，均為被上訴
    人所否認，而上訴人所提出38萬元匯款單無從證明其匯款目
    的（見本院卷69頁）、土地增值稅繳款書所載納稅義務人為
    被上訴人（見本院卷71頁）、復無證據證明印花稅由上訴人
    支付，則上訴人抗辯因其為此部分給付，鶯歌房地價值應予
    扣除云云，已非可採。又鶯歌房地於陳有木去世之日（103
    年5月16日）之價值為838萬4,397元一節，為兩造所不爭，
    如三、㈢所載，則此價值顯然足敷陳有木指定被上訴人繼承
    之200萬元及系爭遺囑第8點所載陳有木指定用以購置新房地
    予訴外人即陳有木次女陳美娥之子（繼承陳家香火之人）之
    600萬元，上訴人抗辯鶯歌房地價值應先扣除上開58萬8,240
    元，再依系爭遺囑第8點、第10點之金額比例計算被上訴人
    得請求之金額云云，即無可採。末以，被上訴人依系爭遺囑
    第10條所提先位之訴為有理由，其備位之訴部分即無審究之
    必要，附此敘明。
五、變更反訴部分： 
    查，系爭遺囑第11點記載：被上訴人將陳有木所有之系爭金
    條據為己有，如陳有木生前無法向被上訴人討回，則由上訴
    人及陳美娥、陳玉春、陳怡榛等4人繼續追討，取回後由其4
    人均分等語，經被上訴人於系爭遺囑最末頁簽名，表示同意
    系爭遺囑與其有關部分，並願遵照辦理（見原審卷三43至45
    頁），證人陳鄭權復證稱：伊特別在系爭遺囑後要求被上訴
    人了解遺囑對其利害關係，並問其是否願意簽名及遵守等語
    （見原審卷三37頁背面）；又被上訴人於106年3月7日以存
    證信函回覆上訴人，其第三點載明前開系爭遺囑第11點、第
    七點並請陳鄭權依陳有木遺囑履行應有監督責任等情（見原
    審卷二43、47頁），堪認被上訴人已明示承認系爭遺囑第11
    點所示侵害陳有木系爭金條所有權之事實，並承諾返還金條
    予上訴人等4人。被上訴人抗辯其不諳中文、不解簽名之法
    律意義云云，尚無可採。又系爭金條如無法返還時，應返還
    價值為24萬4,307元，為兩造所不爭，如三、㈣所載，依系爭
    遺囑第11點，陳有木已將系爭金條指定由上訴人及其他3名
    繼承人平均繼承，上訴人可分得系爭金條價值之四分之一，
    即6萬1,077元（計算式：244,307÷4＝61,077)，則上訴人依
    民法第184條第1項前段及繼承之法律關係，請求被上訴人給
    付上開金額，即屬有據。逾此範圍，則屬無據。
六、綜上所述，被上訴人以本訴依系爭遺囑第10點，請求上訴人
    給付200萬元，及自106年2月25日（見本院卷389頁）起至清
    償日止，按年息百分之五計算之利息，自屬正當，應予准許
    。原審為上訴人此部分敗訴之判決，核無不合，上訴人上訴
    意旨指摘原判決該部分不當，求予廢棄改判，為無理由，應
    駁回其上訴。上訴人於本院變更反訴請求被上訴人給付6萬1
    ,077元，及自108年10月18日(見本院卷388頁）起至清償日
    止，按年息百分之五計算之利息部分，亦有理由，應予准許
    。逾此金額部分，則無理由，應予駁回。
七、本件事證已臻明確，兩造其餘之攻擊或防禦方法及所用之證
    據，經本院斟酌後，認為均不足以影響本判決之結果，爰不
    逐一論列，附此敘明。
八、據上論結，本件上訴為無理由，變更反訴一部為有理由、一
    部為無理由，依家事事件法第51條、民事訴訟法第449條第1
    項、第78條、第79條，判決如主文。
中　　華　　民　　國　　109 　年　　4 　　月　　22　　日
                  家事法庭
                      審判長法  官  蕭胤瑮
                            法  官  許勻睿
                            法  官  袁雪華  
正本係照原本作成。
陳麗梅如不服本判決，應於收受送達後20日內向本院提出上訴書
狀，其未表明上訴理由者，應於提出上訴後20日內向本院補提理
由書狀（均須按他造當事人之人數附繕本）上訴時應提出委任律
師或具有律師資格之人之委任狀；委任有律師資格者，另應附具
律師資格證書及釋明委任人與受任人有民事訴訟法第466 條之1
第1項但書或第2項（詳附註）所定關係之釋明文書影本。如委任
律師提起上訴者，應一併繳納上訴審裁判費。
楊月梅不得上訴。
中　　華　　民　　國　　109 　年　　4 　　月　　22　　日

  　　　　　　　　　　　　　書記官  蕭詩穎
  　　　　　　　　　　　　　
附註：
民事訴訟法第466條之1（第1項、第2項）：
對於第二審判決上訴，上訴人應委任律師為訴訟代理人。但上訴
人或其法定代理人具有律師資格者，不在此限。
上訴人之配偶、三親等內之血親、二親等內之姻親，或上訴人為
法人、中央或地方機關時，其所屬專任人員具有律師資格並經法
院認為適當者，亦得為第三審訴訟代理人。